臺灣臺南地方法院民事裁定
109年度消債更字第362號
聲  請  人
即  債務人  黃偉民
上列當事人因消費者債務清理事件聲請更生，本院裁定如下：
    主  文
聲請駁回。
聲請程序費用新臺幣壹仟元由聲請人負擔。 　　
    理  由
一、按債務人不能清償債務或有不能清償之虞，且無擔保或無優
    先權之本金及利息債務總額未逾新臺幣新臺幣（下同）12,0
    00,000元者，於法院裁定開始清算程序或宣告破產前，得向
    法院聲請更生，此參之消費者債務清理條例（下稱消債條例
    ）第3條、第42條第1項規定自明。次按，協商或調解成立者
    ，債務人不得聲請更生或清算。但因不可歸責於己之事由，
    致履行有困難者，不在此限。債務人可處分所得扣除自己及
    依法應受其扶養者所必要生活費用之餘額，連續三個月低於
    協商所應清償之金額者，推定有前項但書事由，此觀諸消債
    條例第151條第7項、同條第8項準用第75條第2項規定自明。
    再按，聲請更生不合程式或不備其他要件者，法院應以裁定
    駁回之，但其情形可以補正者，法院應定期間先命補正，消
    債條例第8條亦有明文。　　
二、本件聲請意旨略以：聲請人積欠無擔保或無優先權之債務總
    額未逾12,000,000元，於108年12月間曾向最大債權金融機
    構星展（台灣）商業銀行股份有限公司（下稱星展銀行）請
    求協商債務清償方案而協商成立（該次協商，下稱系爭協商
    ）。茲因聲請人尚積欠未參與系爭協商之台新大安租賃股份
    有限公司（下稱台新大安公司）、卓月利、許慶龍、裕富數
    位資融股份有限公司（下稱裕富公司）、臺灣土地銀行股份
    有限公司（下稱土地銀行）、合迪股份有限公司（下稱合迪
    公司）、真實姓名年籍不詳之代書及另一真實姓名年籍不詳
    之人士債務，致履行系爭協商成立之債務清償方案有困難；
    且聲請人目前任職於第三人群創光電股份有限公司（下稱群
    創光電公司），每月收入約60,000元，每月必要生活費用為
    15,305元，每月並需負擔父黃○榮、母黃卓○珠之扶養費各5,
    000元，有不能清償債務之情形。為此，爰依消債條例之規
    定，聲請更生等語。
三、經查：
　㈠聲請人積欠無擔保或無優先權之本金及利息債務總額，未逾1
    2,000,000元，有財團法人金融聯合徵信中心當事人綜合信
    用報告1份在卷可稽（參見本院卷第21頁至第23頁）。又聲
    請人於108年12月4日曾向最大債權金融機構星展銀行請求協
    商債務清償方案而協商成立，雙方約定聲請人應自109年1月
    10日起，分161期，利率6%，每月清償10,000元至全部債務
    清償為止；系爭協商成立之債務清償方案，業經臺灣臺北地
    方法院（下稱臺北地院）於109年2月3日以109年度司消債核
    字第402號民事裁定予以認可，亦有臺北地院上開民事裁定
    影本1份在卷可按（參見本院卷第41頁至第45頁），
　㈡聲請人雖向本院為本件更生之聲請，惟因聲請人曾向最大債
    權金融機構星展銀行請求協商債務清償方案而協商成立，揆
    之前揭規定，本院自應先審究聲請人是否因不可歸責於己之
    事由，致履行系爭協商成立之債務清償方案有困難？如聲請
    人因不可歸責於己之事由，致履行系爭協商成立之債務清償
    方案有困難，再審究聲請人有無不能清償債務或有不能清償
    債務之虞？又因債務人可處分所得扣除自己及依法應受其扶
    養者所必要生活費用之餘額，連續三個月低於協商所應清償
    之金額者，依消債條例第151條第8項準用同條例第75條第2
    項規定，推定有不可歸責於己之事由，致履行協商成立之債
    務清償方案有困難，是於審究聲請人是否因不可歸責於己之
    事由，致履行系爭協商之債務清償方案有困難，即應先審查
    聲請人有無消債條例第151條第8項準用同條例第75條第2項
    規定之情形；如無消債條例第151條第8項準用同條例第75條
    第2項之情形，再審查聲請人是否業已證明因不可歸責於己
    之事由，致履行系爭協商成立之債務清償方案有困難。
　㈢茲就聲請人有無消債條例第151條第8項準用同條例第75條第2
    項規定之情形，論述如下：
　　1.聲請人雖主張其任職於群創光電公司，每月收入約60,000
      元，每月必要生活費用為15,305元，每月並需負擔其父黃
      ○榮、其母黃卓○珠之扶養費各5,000元等語。惟查：
　　　⑴聲請人主張其任職於群創光電公司，每月收入約60,000
        元等語。惟觀之群創光電公司109年10月23日109群創總
        字第5852號函文所附聲請人之薪資表（參見本院卷第12
        1頁），可知聲請人於107年10月至109年9月共計自群創
        光電公司領有薪資所得1,544,579元，平均每月收入應
        為64,357元（計算式：1,544,579÷24≒64,357，小數點
        以下四捨五入〕，是本院認聲請人目前平均每月收入，
        應以64,357元計算為適當。
　　  ⑵按消債條例立法目的係為使不幸陷入經濟困境之人得以
        清理債務、重建生活，並在清理債務過程中能適度保有
        符合人性尊嚴之最低基本生活所需，而非維持債務人過
        去慣常之寬裕生活型態，否則非僅有悖於消債條例之意
        旨，更係將債務人因個人浪費或財務管理失控之風險不
        當轉嫁予債權人負擔，顯非公允。故為妥適調整債務人
        與債權人及其他利害關係人間之權利義務關係，保障債
        權人獲得公平受償，並謀求消費者經濟生活之重建復甦
        機會，法院對於債務人每月必要生活費用之數額，自不
        可僅以債務人之主張為斷，而應參酌消債條例第64條之
        2第1項關於同條例第64條第2項第4款所稱必要生活費用
        之認定標準定之，方屬允洽。次按，債務人必要生活費
        用，以最近一年衛生福利部或直轄市政府所公告當地區
        每人每月最低生活費1.2倍定之，消債條例第64條之2第
        1項定有明文。本院審酌聲請人目前居住於臺南市，此
        有戶籍謄本（現戶全戶）影本1份在卷足稽（參見本院
        卷第32頁）；而臺南市政府公告之110年度臺南市最低
        生活費為每人每月13,304元，此有109年9月29日府社助
        字第1091204668號公告影本1份在卷可參（參見本院卷
        第257頁），其1.2倍為15,965元（計算式：13,304×1.2
        ≒15,965，小數點以下四捨五入）；復酌以聲請人目前
        每月收入約為64,357元，復積欠為數不少之債務，已如
        前述，聲請人因此而節衣縮食，撙節開支，以免入不敷
        出，應與常情無違，是聲請人主張其每月必要生活費用
        約為15,305元，應堪信為實在。
　　  ⑶次按，直系血親相互間，互負扶養之義務；負扶養義務
        者有數人時，應依左列順序定其履行義務之人：1直系
        血親卑親屬。2直系血親尊親屬。3家長。4兄弟姊妹。5
        家屬。6子婦、女婿。7夫妻之父母。負扶養義務者有數
        人而其親等同一時，應各依其經濟能力，分擔義務；受
        扶養權利者，以不能維持生活而無謀生能力者為限；前
        項無謀生能力之限制，於直系血親尊親屬，不適用之；
        扶養之程度，應按受扶養權利者之需要與負扶養義務者
        之經濟能力及身分定之。此參之民法第1114條第1款、
        第1115條第1項、第3項、第1117條第1項、第2項、第11
        19條分別定有明文。查：
　　　  ①聲請人之父黃○榮，係41年出生，現住臺南市，雖已逾
          勞動基準法第54條第1項第1款所定雇主得強制勞工退
          休之年齡，惟其名下有投資數筆、土地1筆、建物2筆
          ，其名下所有之土地以公告現值計算，價值已逾2,80
          0,000元，每月尚領有老年基本保證年金4,813元，
　　　　　此有戶籍謄本（現戶全戶）、稅務電子閘門財產所得
          調件明細表、勞動部勞工保險局國民年金保險給付申
          領資料查詢表各1份在卷可按（參見本院卷第32頁、
          第264頁至第265頁、第112頁），尚難認業已不能維
          持生活而有受聲請人扶養之權利。從而，聲請人主張
          每月應負擔其父黃○榮之扶養費5,000元，自不足採。
　　　　②聲請人之母黃卓○珠，係44年出生，現住臺南市、已逾
          勞動基準法第54條第1項第1款所定雇主得強制勞工退
          休之年齡，其名下並無不動產，於108、109年度，分
          別僅有所得22,552元、35,199元之紀錄，另每月則領
          有老年基本保證年金5,132元，此有戶籍謄本（現戶
          全戶）1份、稅務電子閘門財產所得調件明細表2份、
          勞動部勞工保險局國民年金保險給付申領資料查詢表
          1份在卷可按（參見本院卷第32頁、第201頁、第261
          頁、第113頁），堪認不能維持生活而有受聲請人扶
          養之權利。本院審酌聲請人之母黃卓○珠住於臺南市
          ，已如前述，對其負有扶養義務之人，除聲請人外，
          尚有聲請人之父黃○榮、聲請人之兄黃○直；而聲請人
          每月平均收入為64,357元，有如前述，惟尚欠為數不
          少之債務；聲請人之父黃○榮，係41年出生，雖已逾
          勞動基準法第54條第1項第1款所定雇主得強制勞工退
          休之年齡，惟其名下有投資數筆、土地1筆、建物2筆
          ，其名下所有之不動產以公告現值計算，價值已逾2,
          800,000元，已如前述；聲請人之兄黃○直，名下有土
          地、建物各1筆，於108、109年度分別有所得791,029
          元、909,436元之紀錄，有稅務電子閘門財產所得調
          件明細表1份附卷足據（參見本院卷第207頁、第266
          頁至第267頁）；參酌消債條例第64條之2第2項關於
          同條例第64條第2項第3款所稱受債務人扶養者必要生
          活費用數額之認定標準，以及110年度臺南市最低生
          活費為每人每月13,304元，其1.2倍為15,965元，有
          如前述；並斟酌聲請人之母黃卓○珠之需要及聲請人
          、聲請人之父黃○榮、聲請人之兄黃○直之經濟能力、
          身分等一切情狀，暨聲請人之母黃卓○珠每月領有老
          年基本保證年金5,132元等情，認為聲請人、聲請人
          之父黃○榮、聲請人之兄黃○直，每月應負擔黃卓○珠
          之扶養費以10,833元（計算式：15,965－5,132＝10,83
          3）為適當；復考量其等之經濟能力，認聲請人之父
          親黃○榮應負擔配偶即聲請人之母黃卓○珠扶養費二十
          分之一，其餘之扶養費，再由聲請人與其兄黃○直各
          依其經濟能力分擔，較為允洽。準此，聲請人主張其
          每月需負擔其母黃卓○珠之扶養費5,000元，應堪採信
          。
　　　⑷從而，本院認為聲請人每月平均收入為64,357元，每月
        必要生活費用為15,305元、每月應負擔其母黃卓○珠之
        扶養費5,000元。
　　2.聲請人每月平均收入為64,357元，每月必要生活費用為15
      ,305元、每月應負擔其母黃卓○珠之扶養費5,000元，有如
      前述，足見聲請人之可處分所得應為64,357元，所需負擔
      依法應受其扶養者即其母黃卓○珠所必要之生活費用，則
      為5,000元。是聲請人可處分所得扣除其自己及依法應受
      其扶養者即其母黃卓○珠所必要生活費用之餘額，應為44,
      042元（計算式：64,347－15,305－5,000＝44,042），遠高
      於聲請人依系爭協商成立之債務清償方案，每月應清償之
      金額10,000元甚多，自難認聲請人有消債條例第151條第8
      項準用同法第75條第2項規定之情形。
　㈣次就聲請人是否業已證明因不可歸責於己之事由，致履行系
    爭協商成立之債務清償方案有因難，論述如下：
　　1.聲請人雖主張尚積欠未參與系爭協商之台新大安公司、卓
      月利、許慶龍、裕富公司、土地銀行、合迪公司、真實姓
      名年籍不詳之代書及另一真實姓名年籍不詳之人士債務，
      致履行系爭協商成立之債務清償方案有困難等語。惟查：
　　　⑴聲請人積欠台新大安公司之債務，乃系爭協商成立以前
        ，即已存在，且為有擔保之債務，此觀諸台新大安公司
        之民事陳報狀及該狀所附債權讓與暨動動產抵押契約書
        記載之日期為107年4月18日自明（參見本院卷第109頁
        、第110頁）。
　　　⑵觀諸聲請人提出之簡易借據及借據影本上記載之借貸日
        期分別為107年7月26日及108年7月1日，可知縱令聲請
        人主張向卓月利及許慶龍借貸而積欠卓月利及許慶龍債
        務之事實，確屬實在，前開債務亦係於系爭協商成立以
        前，即已存在之債務。
　　  ⑶聲請人積欠裕富公司之債務，乃聲請人於108年12月6日
        ，因以分期付款方式購買機車而所生之債務，有裕富公
        司民事陳報狀2份及本院電話紀錄表各1份在卷可按（參
        見本院卷第105頁、第227頁、第259頁）。
　　　⑷聲請人積欠土地銀行之勞工紓困貸款，乃聲請人於109年
        1月2日向土地銀行借貸所生之債務，此參諸聲請人所提
        出土地銀行之活期性存款存摺之記載，即可明瞭（參見
        本院卷第164頁）。 
　　　⑸聲請人積欠合迪公司之債務，乃聲請人於109年1月間，
        因以分期付款方式購買自用小客車所生之債務，此觀諸
        合迪公司民事陳報狀及該狀所附債權讓與同意書影本之
        記載自明（參見本院卷第114頁至第117頁）。
　　　⑹聲請人既於108年12月4日與星展銀行為系爭協商而協商
        成立，且聲請人並未主張並舉證證明其於系爭協商當時
        ，履行系爭協商成立之債務清償方案即有困難，堪認以
        聲請人於系爭協商當時每月之收入，扣除每月必要生活
        費用、依法應受其扶養者所必要生活費用、每月應清償
        予台新大安公司之金額、其所主張每月應清償予卓月利
        、許慶龍之金額以後，賸餘之數額，履行系爭協商成立
        之債務清償方案應無因難。又聲請人雖於108年12月6日
        、109年1月間，先後因購買機車及自用小客車而積欠裕
        富公司及合迪公司債務，及於109年1月2日因向土地銀
        行借貸而積欠土地銀行債務；惟查，聲請人於108年12
        月4日，與星展銀行為系爭協商而協商成立後，隨即於1
        08年12月6日、109年1月間，先後購買前揭機車、自用
        小客車，及於109年1月2日向土地銀行借貸，衡諸常情
        ，若非聲請人業已衡量以其每月之收入，扣除每月必要
        生活費用、依法應受其扶養者所必要生活費用及每月應
        清償予台新大安公司之金額、其所主張應清償予卓月利
        、許慶龍之金額，暨履行前述協商成立之債務清償方案
        之金額後，仍有餘額按期給付分期付款，購買前揭機車
        、自用小客車，及清償向土地銀行借貸每月所應清償之
        款項，聲請人當無購買前揭機車及自用小客車，及向土
        地銀行借貸之理。是聲請人亦應不至於因購買前揭機車
        、自用小客車及向土地銀行借貸，積欠裕富公司、合迪
        公司及土地銀行債務，即致履行系爭協商成立之債務清
        償方案有困難。
　　　⑹聲請人雖主張另積欠該真實姓名年籍不詳之代書及另一
        真實姓名年籍不詳之人士債務，惟未提出任何證據以實
        其說；且本院僅查得中國信託商業銀行股份有限公司（
        下稱中國信託；中國信託為參與系爭協商之金融機構）
        及裕富公司曾於109年間向本院聲請對於聲請人之財產
        為強制執行之紀錄，而查無其他人曾向本院聲請對於聲
        請人之財產為強制執行之紀錄，有索引卡查詢－當事人
        姓名查詢1份在卷可按（參見本院卷第268頁），是聲請
        人前揭部分之主張，不足採信，自亦無從認定聲請人因
        積欠真實姓名年籍不詳之代書及另一真實姓名年籍不詳
        之人士債務，致履行系爭協商成立之債務清償方案有困
        難等情。
　　  ⑺此外，聲請人復未提出其他證據證明有何履行系爭協商
        成立之債務清償方案有困難之情形，自難認聲請人業已
        證明履行系爭協商成立之債務清償方案有困難之事實。
　　2.從而，聲請人既未舉證證明履行系爭協商成立之債務清償
      方案有困難，自難認聲請人有因不可歸責於己之事由，致
      履行系爭協商成立之債務清償方案有困難之情形。
四、綜上所陳，本件聲請人於協商成立後，既無消債條例第151
    條第7項但書所定因不可歸責於己之事由，致履行有困難之
    情形，依同條本文規定，自不得聲請更生，且其情形又屬無
    從補正，揆之前揭規定，自應駁回其更生之聲請。
五、依消費者債務清理條例第8條、第15條，民事訴訟法第78條
    ，裁定如主文。
中    華    民    國   110    年    6     月    30    日
                  民事第一庭  法  官  伍逸康
以上正本係照原本作成。　　　　　　　　　
如對本裁定抗告須於裁定送達後10日內向本院提出抗告狀，並繳
納抗告費新臺幣1,000元。
中　　華　　民　　國　　110 　年　　6 　　月　　30　　日
　　　　　　　　　　　　　　　書記官  康紀媛